【裁判字號】    89,判,2408
【裁判日期】    890627
【裁判案由】    綜合所得稅
【裁判全文】
行  政  法  院  判  決                          八十九年度判字第二四○八號
    原      告  甲○○    住台灣省台北縣永和市○○街六四巷三號二樓
    被      告 財政部臺灣省北區國稅局
右當事人間因綜合所得稅事件，原告不服行政院中華民國八十八年四月十七日台八十
八訴字第一五一三六號再訴願決定，提起行政訴訟，本院判決如左︰
    主  文
原告之訴駁回。
    事  實
緣原告八十二年度綜合所得稅結算申報，被告以其漏報其配偶陳又軍取自國防部中山
科學研究院（以下簡稱中科院）之薪資所得計新台幣（下同）五九○、九七六元，乃
核定補徵稅額一一七、一三三元，原告不服，就取自中科院薪資所得五九○、九七六
元部分，申經復查結果，未准變更。提起訴願、再訴願，均遭決定駁回，遂提起行政
訴訟，茲摘兩造訴辯意旨於次：
原告起訴意旨略謂︰一、系爭所得應免徵所得稅：(一)按「個人之綜合所得總額，以其
全年左列各類所得合併計算之．．．第三類：薪資所得：凡公、教、軍、警、公私事
業職工薪資及提供勞務者之所得：薪資所得之計算，以在職務上或工作上取得之各種
薪資收入為所得額。前項薪資包括：薪金、俸給、工資、津貼、歲費、金、紅利、
各種補助費及按月或按年分期給付之退休金或養老金．．．。」固為所得稅法第十四
條第一項第三類所明定，惟同法第四條第八款亦規定「左列各種所得，免納所得稅．
．．八、中華民國政府或外國政府，國際機構、教育、文化、科學研究機關、團體、
或其他公私組織，為獎勵進修、研究或參加科學或職業訓練而給與之獎學金及研究、
考察補助費等。但受領之獎學金或補助費，如係為授與人提供勞務所取得之報酬，不
適用之。」因此，本案系爭「品位加給」所得是否具研究補助費之性質而合於免稅之
規定，自應探究其實質。查上開免稅條款之立法意旨，乃在對於從事研究開發工作者
，予以租稅優惠，以便提昇國家科技水準，並改善社會生活條件。細究中科院所研發
者，乃及國家安全、全民福祉之國防科技，非一般民生科技所可比擬，而一般科技
之研發尚且予以租稅優惠，舉輕以明重，本案之研發自應給予更高之優渥與獎勵，故
而本案原告所領取者，不論名稱究係品位加給，抑或技術津貼，均為研究補助費，應
合於免稅優惠之立法目的，依法免納所得稅。(二)被告認定系爭所得為應稅所得，其所
依據者為財政部六十八年十一月三十日台財稅字第三八五○一號函釋「一、凡依職級
按月、定額發給者，屬研究人員之薪資所得，應辦理扣繳，並於年度申報綜合所得稅
。二、如係按研究計畫個案給付，並非通案、按職級、按月給付者，則為研究補助費
，依法可免納所得稅。．．．」，依該函釋內容以察：1.如前開所述，本件系爭所得
究竟是否屬免稅之研究補助費，首先應審查者，為該項所得之本質，而非給付之方式
，被告以法律未規定之要件限制免稅之認定標準，顯然與「租稅法定主義」有違。2.
至系爭「品位加給」（或技術津貼）之本質為何﹖給付機關遠比其他機關清楚，本案
系爭所得既經發放單位認定為免稅所得，自足堪信實，且十數年來扣繳機關及徵、納
雙方均如此認定，財政部亦從無異議，益證該項所得確為免稅之研究補助費無疑。3.
姑且不論本件系爭之品位加給（或技術津貼）本質為何，但就中科院自申請及至發放
該項所得予員工之過程觀之，亦合於上開財政部函釋說明第二點免納所得稅之要件，
按本案研究補助費係以「個案」申請，換言之，是針對每個研究計畫個別申請，且其
發放方式是依各個員工對各個不同之專案所作之各別貢獻程度，分別發放，因此，在
不同之專案中，各參與員工所領取之研究補助費，並不固定，亦即並非定額給付。再
研究補助費依其性質原應依各階段進度，分別給予，但國防科技之研發乃經年累月始
能獲得成果（短者三年五年、長者逾十年），倘堅持該原則，將置員工生活於不顧，
有鑒於此，在會計上乃依員工參與程度不同，分別計算獎勵津貼之金額採按月給付，
此乃權衡變通之辦法，惟中科院係專案個別申請研究補助費，且按研究計畫個案分別
給付，應無疑義，由上述得知，木件之品位加給（或技術津貼）所得，依該函釋應屬
免稅範圍。二、系爭所得是依研究計畫個案給付：按再訴願理由略稱：「中科院給付
非軍職員工之品位加給及技術津貼之性質。．．．查中科院八十一年十一月三日訓
誠字第一六八七三號函致財政部臺灣省北區國稅局，說明該院各類薪資扣繳所得稅狀
況，略以該院於年度開始即訂有各項研究計畫，並按照研究計畫逐月實施。各項研究
計畫除一般經費外，為獎勵科技人員竭盡心智參與研發工作，另編列研發人員研究補
助費及技術津貼。為便利作業，研發人員研究補助費係採按月發放方式，再經由成本
歸戶手續，回歸計畫預算內（如研究補助費採個案給付，必將增加人力及作業之負擔
，不符經濟效益）等語，足見中科院給付非軍職員工之品位加給及技術津貼之所得，
屬經常性研究補勵費給與，且依職級按月定額支給，．．．核非免稅之薪資所得，．
．．併課其當年度綜合所得稅，並無不合」。但查：(一)所謂「按職級給付」，乃鑑於
參與研發者能力、經驗、資歷等各不相同，故有不同之獎勵，中科院為求客觀之標準
，因此訂有職等，是以焉能倒果為因，以因有職等之訂定，並依此作為研究費之發放
標準，即否定研究費之本質，該項認定顯與論理法則有違。(二)又「按月給付」者，實
乃國防科技研發成果之顯現須經漫長時間，倘不採按月支領，顯然不足以維持研究人
員之生活，為此，被告及訴願、再訴願機關以此法律未規定之免稅要件強加入本件免
稅之認定，已屬違背「租稅法定主義」，又無國防科技研發之特性，徒以發放方式
之固定與否為免稅認定之標準，亦嫌速斷。(三)況且該系爭所得，乃中科院分別依個案
計畫編列預算，換言之，即係按研究個案而非通案編列預算。至中科院核發方式為何
乃著重於員工實際生活所需，尚不影響該系爭所得之本質，被告及再訴願機關以核發
方式否定所得之本質，顯不符依法課稅原則。三、再訴願決定理由復稱「且中科院對
所給付之品位加給及技術津貼均已依規定按薪資所得申報扣繳，並填發各類所得扣繳
暨免扣繳憑單送交再訴願人有案．．．併課其當年度綜合所得稅，並無不合」。惟本
案係就八十二年度之綜合所得稅短報作成處分，查中科院扣繳「品位加給」及「技術
津貼」所得是於八十三年應財政部台灣省北區國稅局之請，就當（八十三）年度先行
扣繳，然該項所得是否應稅，現仍爭議中，被告竟以事後且尚未定讞之行為，追溯作
為處分及復查決定之依據，顯然有悖法律不溯既往原則。況且原告於當年度申報所得
稅時，即依當年度扣繳憑單辦理，而今距前申報日期四年後，中科院復掣發扣繳憑單
，其掣發原因為何﹖所據法令為何﹖在在不詳，而被告卻依此為補稅理由，實屬牽強
。反之，倘中科院自始拒發扣繳憑單，依再訴願決定理由意旨，是否就證明該項所得
為免稅﹖綜之，被告及其上級機關怠於事實之認定，而以扣繳憑單之掣發與否為課稅
之認定標準，實有悖依法課稅原則，而再訴願決定維持原處分，亦屬違誤，均應予以
撤銷。四、政府機關對人民之信賴應予保護：按公法上之爭訟，應有信賴保護原則之
適用（參鈞院七十六年判字第四七四號判決），蓋不管行政機關之決定是否合法，除
了重大且明顯之瑕疵或其違法係可歸責於納稅義務人外，行政機關之行為一經表露於
外，人民通常會對其所造成「法律狀態」之存續寄以信賴，並以之作為行為依據，此
種依據之信賴，應受保護，否則人民將生活於一不確定之法律狀態中。(一)查本案品位
加給（或技術津貼）應否課徵所得稅，早在民國六十八年財政部即擬具辦法報行政院
六十八年十一月八日台六十八財第一一二○四號函准備查在案，並以台財稅第三八五
○一號函復國防部，中科院秉此遵循往例，就系爭所得仍依法認定為免稅，因此，並
未開立扣繳憑單給原告。甚者，稅捐稽徵人員逐年審閱中科院相關之會計資料，對系
爭金額未予扣繳乙節，均未予置喙，洵證稅捐稽徵人員同意中科院對該所得性質認定
為研究補助費，屬免稅範圍，是屬合法、適當。又八十一年十一月三日中科院尚以中
科院（八十一年）訓誠字第一六八七三號函財政部台灣省北區國稅局，檢送有關研究
補助費之相關資料及其性質說明，以證實該筆研究補助費應屬免徵所得稅範圍，該局
亦無疑義。顯然原告對系爭所得免納所得稅之信賴利益應受保護。至再訴願決定理由
稱「所得稅法第九十五條之規定，僅係為加強課稅資料之正確性，授予稽徵機關調查
及督促扣繳義務人對於扣繳報告之確實，尚不因稽徵機關未為調查或督促扣繳義務人
，即認納稅義務人就其取得之所得不負申報之義務」顯係規避責任之詞。(二)再就財稅
機關之作為以觀，除前項所述外，財政部賦稅署於八十年一月四日就納稅義務人所提
出中科院非軍職人員薪資未盡合理之建言，移交桃園縣稅捐稽徵處查明，經該處大溪
分處派員瞭解調查結果略以：據中科院稱其員工薪資係分本俸及品位（研究補助費）
兩部分，本俸依法課稅，至品位依所得稅法第四條第八款規定，依法免納所得稅。並
函復納稅義務人略以：中科院員工研究加給係政府為獎勵科技人員科技研究工作之補
助費，此研究補助費台端建議應改成單一薪俸核課綜合所得稅，以健全所得稅制，此
案俟所得稅法修正時將一併建議上級單位參採。按對於法律之規定有疑義者，自當以
命令補充之，本案系爭所得依上開所陳，迨至民國八十五年稅捐機關仍為免稅所得
，因此，法律見解或行政命令縱有變更，亦應詳述理由，重新發佈，並自新函令頒布
日生效，否則人民財產權之保障，將無所依歸。(三)溯自八十一年七月一日財政部台灣
省北區國稅局成立，對中科院給付之「品位加給」與「技術津貼」究竟可否適用所得
稅法第四條第八款規定免課所得稅，認滋生疑義，乃於八十二年四月十五日北區國稅
三第八二○○七三○七號函財政部建議「考量中科院薪給制度對研究補助費性質之加
給未按個案給付，致應列入課稅範圍之因素，採不溯既往原則；明定自八十二年度起
，中科院非軍職人員研究補助費性質之品位加給、技術津貼均應列入薪資所得扣繳範
圍，並應依法申報綜合所得稅。」按：1.政府機關乃屬一體，尚不得因編制之改變，
而否認前者之作為，是以在未有新函令發佈前，自不應編制之改變，肆意將免稅所得
改列為應稅所得。2.又北區國稅局亦坦承系爭品位加給（及技術津貼）究竟是否合於
免稅要件滋生疑義，如此自應由主管機關函釋清楚，在未函釋前，自應依往例就有利
人民部分，從優適用。3.再北區國稅局於該函中亦建議「採不溯既往原則；明定自八
十二年度起．．．」，洵證以往有利納稅義務人之行為效果，不應剝奪，並且應自「
明定」課稅之時點後，始行通知依法申報。五、當年度國防部以本人之「研究補助費
」（品位加給）為薪資外的免稅給與，係循例鼓勵國防科技研發，不予扣繳所得稅，
中科院亦未將研究加給計入年終獎金、退休金或資遣費給與之內涵。而財政部所謂固
定薪資之權益何在﹖既無相對權益，何來固定薪資之意義。國防部長久以來根本未將
研究加給為固定薪資，品位加給要減要加，或是十年八年不調整，都只一紙命令而
已。財政部及國防部皆隸屬行政院管轄，政府施政應為一體，何以會產生如此損傷人
民權益的情況﹖希貴院能體恤百姓疾苦，確實伸張正義，保護人民權益。六、總統於
八十四年十月十二日中常會裁示：中山科學研究院文職員工「品位加給」及「技術津
貼」所得稅追繳案，財稅單位對法律的引用，不宜因時而異，以溯及既往的方式追課
亦有不妥，本案涉及人數眾多，波及層面甚廣，其可能衍生之社會問題，應予重，
希行政院相關單位儘速妥善處理，以免影響政府威信及當事人權益」。行政院秘書長
遂於10.17.之台八十四財三七○○七號函國防部及財政部，函中未要求財稅部門追溯
五年之「研究補助費）所得稅，財稅部門卻自行衍釋該行政命令，漠人民權益；再
說軍醫除軍餉免稅外，在軍醫院執業加給均需繳稅，何以中科院軍職員工除軍餉免稅
外，其研究加給亦可免稅（貴院可向中科院主計部門明查），這豈非雙重標準；又根
據自立晚報5.報導，追繳稅款的風波起因，在於原先科聘人員領取之研究費，依
法得以免稅，但在民國七十四年間，國防部將該項研究改為「品位加給」發放，該一
改變，使得品位加給成為薪資所得的一部分，也就不再符合免稅要件，致有財政部追
繳稅款動作，也因此，中科院員工對管理階層產生不信任感，發動抗爭，認真細究，
其責任應在國防部當初政擬定時對稅法相關規定的疏忽。本人並不反對依法納稅為國
民應盡的義務，但政府施政應具一貫性及公平性，國防部當初的政策疏忽，為何要員
工來承受權益上的損失﹖人民的生活財產政府是如此保障的嗎﹖七、聯合報2.：
今年起中小學教師之課後輔導、暑期藝術活動所得，要開始繳納所得稅。（賦稅署長
王得山表示，過去財政部不瞭解中小學教職員有政府發放薪資以外的所得，最近有人
向財政部查詢，財政部在研究稅法規定後，發現這類所得並不是稅法規定之免稅範圍
，因此發布新解釋令，並且由今年起適用。）。本人赫然發現財稅單位並未就另發現
應徵之稅捐者，依法應補徵教職員五年漏稅額並予於處罰，僅以「不瞭解」一詞帶過
，財稅單位即非嚴重違法失職，包庇特定職業人士，亦是為自己未依法行政脫罪，而
本人認為國家法令應對全體國民一體適用，不能因職業不同採差別待遇，按憲法規定
，亦應採對人民較有利之解釋。八、又按所得稅法第八十八條規定：「納稅義務人有
左列各類所得者，應由扣繳義務人於給付時，依規定之扣繳率或扣繳辦法，扣取稅款
，並依九十二條規定繳納之．．．」、第一百一十四條第一項規定：「扣繳義務人未
依第八十八條規定扣繳稅款者，除限期責令補繳應扣未扣或短扣之稅款及扣繳憑單外
，並按．．．」及八十九年第二項規定「扣繳義務人未履行扣繳責任，而有行不明
或其他情事，至無從追究者．．．」，核上開等條文內容，顯見稅捐機關向納稅義務
人核課前，除有無法追究之情事，否則應先向扣繳義務人要求賠繳，方為適法之程序
。於本事件本人之所以未繳系爭部分之稅款，實肇因於扣繳義務人中科院之告知所致
，而依法理，若稅捐機關依法進行賠繳後，中科院再對本人有所主張，本人亦得依據
契約閞係而主張免繳。是故，原處分機關未能進行此法定程序，即行向本人即納稅義
務人追繳，應顯然有可議之處。就此理由，本人認亦得構成免稅理由之一。九、綜合
上述本件系爭品位加給除主管財稅機關合理說明該項所得不予免稅之理由並發佈新函
令，否則自應依歷年來徵、納雙方共識，就系爭所得列入免予申報並繳納所得稅之項
目。為此尚請鈞院將原處分、復查決定、訴願及再訴願決定均撤銷等語。
被告答辯意旨略謂︰一、按「左列各種所得，免納所得稅，．．．八中華民國政府或
外國政府、國際機構，教育、文化、科學研究機關、團體、或其他公私組織，為獎勵
進修、研究或參加科學或職業訓練而給與之獎勵金及研究、考察補助費等。但受領之
獎學金或補助費，如係為授與人提供勞務所取得之報酬，不適用之。」「一凡依職級
按月定額發給者，應屬各該研究人員之薪資所得，應於給付時依法辦理扣繳，所得人
並應於年度結算申報時合併申報課稅。二如係按研究計畫個案給付、並非通案按職級
按月給付者，則為研究補助費，依法可免納所得稅。三如屬第一種情形，中科院以往
未依法扣繳，所得人以往年度亦未申報納稅者，應即請中科院轉知各所得人自行向稽
徵機關補報並補繳應納稅款，可免予處罰，自六十九年一月起，中科院應於給付時依
法扣繳，所得人應於每年終後合併申報綜合所得稅。四本案經報奉行政院六十八年十
一月八日台六十八財第一一二○四號函准予備查在案。」「中科院給付非軍職人員「
科技品位加給」暨「技術津貼」之所得稅徵免原則，仍請依本部六十八年十一月三十
日台財稅第三八五○一號函辦理。」分別為所得稅法第四條第八款所規定及財政部六
十八年十一月三十日台財稅第三八五○一號函、八十四年八月十四日台財稅第八四一
六四一四一八號函釋有案。次按「中科院給付非軍職人員之科技品位加給暨技術津貼
，免扣繳所得稅一案，與現行法令規定不合，奉示：本案應依法課徵所得稅；至追課
以往年度所得部分，請洽商財政部妥為處理．．．。」復為行政院秘書長八十四年十
月十七日台八十四財三七○○七號函釋在案。二、經查中科院之預算雖分別依計畫編
列人事費支應其員工之各項給與，但實際上領受「科技品位加給」或「技術津貼」之
非軍職人員，無論配屬之單位或參與不同計畫，悉依該院所訂「科技人員品位加給支
給標準表」、「技術員薪給標準表」之等級，每月按級定額領取「科技品位加給」或
「技術津貼」。該院與其聘僱人員之約定事項亦載明所指薪給，除實物代金及眷補費
外，包括全部給與，是以該院非軍職人員所領受之「科技品位加給」或「技術津貼」
，核屬其因提供勞務所取得之報酬，另本局於八十二年間曾派員前往該院現場瞭解結
果，該院支付非軍職人員之「科技品位加給」及「技術津貼」係採按月給付方式，是
依前揭法條及函釋規定，原核定以系爭薪資所得（研究補助費或品位加給）五九○、
九七六元，併課當年度綜合所得額，核定應補稅額一一七、一三三元，要無不合，請
予維持。三、至原告主張於申報所得稅時，即依當年度扣繳憑單誠實申報，原處分機
關怠於事實之認定，而在認定標準未明確前，追溯補徵系爭所得之綜合所得稅，實有
悖依法課稅原則乙節；按財政部六十八年十一月三十日台財稅第三八五○一號函釋，
中科院發給研究人員之研究加給依職級按月定額發給者，應屬各該研究人員之薪資所
得，應於給付時應依法辦理扣繳，所得人並應於年度結算申報時合併申報課稅，並自
六十九年一月起適用。是「品位加給」屬薪資所得應合併申報課稅已臻明確，原告主
張顯係對法令之誤解。四、另主張稅捐稽徵人員逐年審閱中科院相關之會計資料，對
系爭金額未予扣繳，均未予置啄，顯證同意中科院對該所得性質認定為研究補助費，
屬免稅範圍乙節，查就中科院系爭「品位加給」或「技術津貼」是否依法扣繳、申報
情事，於本局成立前即八十年元月間經桃園縣稅捐稽徵處大溪分處去函中科院請依法
辦理，本局成立後亦先後多次函請中科院提示資料供核，此有被告大溪稽徵所八十三
年一月二十二日北區國稅大溪審第00000000號等函件可稽，是原告主張委無
足採。又主張八十一年十一月三日中科院以（八十一年）訓誠字第一六八七三號函說
明系爭研究補助費（品位加給）應屬免徵所得稅範圍，貴局並無疑義乙節，查依該函
內容僅係說明中科院薪資給付方式，而本局亦未據函覆系爭品位加給屬免稅所得；又
依上揭行政院秘書長來函已明確指示中科院給付非軍職人員之科技品位加給與技術津
貼免扣繳所得稅乙案，與現行法令規定不合，應依法課徵所得稅。且按現行所得稅法
對此相關之規定條文，係於民國五十二年制訂迄今，對系爭「品位加給」及「技術津
貼」應依法課徵所得稅之規定並未修正，本局依所得稅法規定補徵八十二年度綜合所
得稅，依法並無不合，請予維持。至原告主張按所得稅法八十九條第二項規定，稽徵
單位有義務先行向扣繳義務人進行賠繳義務之索，而非逕踐行此向納稅義務人之徵收
乙節；按依「凡有中華民國來源所得之個人，應就其中華民國來源之所得，依本法規
定，課徵綜合所得稅。」、「納稅義務人應於每年二月二十日起至三月底止，填具結
算申報書，向該管稽徵機關，申報其上一年度內構成綜合所得總額．．．，以及有關
減免、扣除之事實，並應依其全年應納稅額減除暫繳稅額及尚未抵繳之扣繳稅額，計
算其應納之結算稅額，於申報前自行繳納。．．．。」分別為所得稅法第二條及第七
十一條第一項所明定。是本件原告既有前揭規定之應稅所得，即應依法合併申報綜合
所得稅，原告未依規定合併申報，本局據以併課補徵，要無不合，原告主張，顯無理
由，委無足採。綜上論述：原處分及所為復查、訴願、再訴願決定並無違誤，請駁回
原告之訴等語。
    理  由
按中華民國政府或外國政府，國際機構、教育、文化、科學研究機構、團體，或其他
公私組織，為勵進修、研究或參加科學或職業訓練而給與之學金及研究、考察補
助費等所得，免納所得稅。但受領之學金或補助費，如係為授與人提供勞務所取得
之報酬，不適用之，為行為時所得稅法第四條第八款所規定。又凡公、教、軍、警、
公私事業職工薪資及提供勞務者之所得，為薪資所得，該項所得之計算，以在職務上
或工作上取得之各種薪資收入為所得額；前項薪資包括薪金、俸給、工資、津貼、歲
費、金、紅利、各種補助費及按月或按年分期給付之退休金或養老金。但為雇主之
目的，執行職務而支領之差旅費、日支費及加班費不超過規定標準者，及依同法第四
條規定免稅之項目，不在此限，復為同法第十四條第一項第三類所明定。本件原告八
十二年度綜合所得稅結算申報，其取自中科院之薪資所得五九○、九七六元，未合併
申報，被告乃核定應補徵稅額一一七、一三三元。原告不服，就該薪資所得本稅部分
，循序提起行政訴訟，主張如事實欄所載。經查，憲法第一百六十五條、第一百六十
六條、第一百六十七條第三款，係規定教育科學藝術工作者生活之保障、科學之發明
與創造之獎勵及古蹟文物之保護、於學術或技術有發明者之獎勵與補助等，與憲法第
十九條規定人民有依法律納稅之義務，兩者併行不背。前者，要求政府依國民經濟進
展之情形，隨時提高教育科學藝術工作者之待遇、勵或補助發明者；但並不因此免
除該類人員依法納稅之義務。故除法律明定得免納稅義務者外，稅捐單位對之課徵各
類稅款，無違憲法第一百六十五條、第一百六十六條、第一百六十七條第三款、第一
百七十條及中央法規標準法第十一條規定。是中科院不論依何法源設立，其所屬人員
除非法律明定免徵所得稅外，自不得解免其納稅之義務，原告指所得稅法第四條第八
款但書之規定違憲云云，要無可取。又行政法上所謂信賴保護原則，係指人民因相信
既存之法秩序，而安排其生活或處置其財產，則不能因嗣後法規之制定或修正，而使
其遭受不能預見之損害，用以保護人民之既得權益。本原則之適用，係在禁止新制定
或修正法規有溯及既往之效力。而所謂平等原則，係指相同之事件應為相同之處理，
不同之事件則應為不同之處理，除有合理正當之事由外，否則不得為差別待遇。本件
中科院之預算雖分別依計畫編列人事費支應其員工之各項給與，但實際上領受「品位
加給」或「技術津貼」之非軍職人員，無論配屬之單位參與不同計畫，均依該院所訂
「科技人員品位加給支給標準表」、「技術員薪給標準表」之等級，每月按級定額領
取科技品位加給或技術津貼。且該院與其聘僱人員之約定事項亦載明所指薪給，除實
物代金及眷補費外，包括全部給與，其非軍職人員所領受之科技品位加給或技術津貼
，核屬因提供勞務所取得之報酬，應無行為時所得稅法第四條第八款免納所得稅規定
之適用。況財政部台灣省北區國稅局於八十二年間派員前往該中科院瞭解結果，其支
付非軍職人員之科技品位加給及技術津貼確係按月給付方式，復經中科院八十一年十
一月三日（八一）訓誠字第一六八七三號函致該局，說明該院各類薪資扣繳所得稅狀
況：「本院於年度開始即訂有各項研究計畫，並按照研究計畫逐月實施。各項研究計
畫除一般經費外，為獎勵科技人員竭盡心智參與研發工作，另編列研發人員研究補助
費及技術津貼。為便利作業，研發人員研究補助費係採按月發放方式，再經由成本歸
戶手續，回歸計畫預算內（研究補助費採個案給付，必將增加人力及作業之負擔，不
符經濟效益）」等語。足見中科院給付非軍職員工之品位加給及技術津貼之所得，屬
經常性研究補助費給與，依職級按月定額支給，為提供勞務所取得之報酬，依首揭規
定，核非免稅之薪資所得，被告依法發單補徵稅款，未逾稅捐稽徵法第二十一條所定
核課期間，於法並無不合。次查，所得稅法第四條第八款立法意旨，固在獎勵研究等
，但仍須合於該款規定要件者，始能獲免稅獎勵，尚非所有獎學金或補助費均得免稅
。而首揭所得稅法規定一直未變更，解釋該稅法之行政院及財政部之函釋縱有變更，
既未及於法規之制定或修正，則上開函釋之變更應追溯至首開稅法頒布時生效適用，
無行政法信賴保護原則之適用，且與中央法規標準法第五條、第六條無違，亦無須依
該法第七條送立法院。況財政部（六十八）台財稅第三八五○一號函係謂：「一、凡
依職級按月定額發給者，應屬各該研究人員之薪資所得，應於給付時應依法辦理扣繳
，所得人並應於年度結算申報時合併申報課稅。二、如係按研究計畫個案給付、並非
通案按職級按月給付者，則為研究補助費，依法可免納所得稅。三、如屬第一種情形
，中科院以往未依法扣繳，所得人以往年度亦未申報納稅者，應即請中科院轉知各所
得人自行向稽徵機關補報並補繳應納稅款，可免予處罰，自六十九年一月起，中科院
應於給付時依法扣繳，所得人應於每年終後合併申報綜合所得稅。．．．」該函釋明
白指出，凡依職級按月定額發給者，應屬研究人員之薪資所得，所得人應申報課稅，
並未就系爭依職級按月定額發給之所得為應予免稅之承諾，無信賴保護原則之適用。
財政部台灣省北區國稅局八十二年四月十五日北區國稅三第八二○○七三○七號函僅
係該局對財政部之建議函，並非對外發布之有效函釋，亦不因該建議函而生信賴保護
之問題。行政院、財政部就中科院非軍職人員所領品位加給及技術津貼等函釋，均係
對該類所得是否合於所得稅法第四條第八條免稅條件為解釋，亦即對條文文義為闡明
，性質上為解釋函，應自法規生效之日起有其適用，上開函釋並非就稅法未規定事項
另作補充規定，本院八十七年度判字第二○一九號判決亦認上開函釋為「解釋」函，
自法規生效日起適用，與行政院七十八年四月二十九日行政院台八十七規字第一○九
○號函並無不同。原告所引本院其他判決，與本案情形有間，且非判例，尚無拘束本
件效力。而有無扣繳憑單，扣繳義務人是否違反扣繳義務，於原告之納稅義務並無影
響。蓋扣繳制度係納稅義務人於結算申報前取得所得時，預計其應納之稅額，責由扣
繳義務人於給付該所得時，先行扣繳預計之稅款，嗣納稅義務人結算申報時，持以扣
抵應納稅額，是所扣繳之稅款，實由納稅義務人負擔。扣繳義務人未盡納稅義務時，
稅捐稽徵機關固得依所得稅法第九十五條第一項令扣繳義務人補繳，再由扣繳義務人
向納稅義務人追償之。如扣繳義務人有行蹤不明或其他情事致無從追究者，依同法第
八十九條第二項規定，得經向納稅義務人徵收之。惟該二規定，並非禁止稽徵機關於
結算申報繳稅期限屆滿後，亦不得直接向納稅義務人徵收。扣繳主要用意在於結算申
報期前先行收取稅款，如已屆結算申報期，納稅義務人漏未申報，稅捐稽徵機關可依
稅捐稽徵法第二十一條第二項規定補徵其稅款，無庸先向扣繳義務人追繳應扣繳之稅
款，扣繳義務人再向納稅義務人追償之；所追繳之扣繳稅款再與結算申報之應納稅額
相較，不足部分再向納稅義務人徵收，多餘部分退還納稅義務人，徒增勞費。又稅捐
稽徵法第二十一條第一項第一款、第三款，係關於稅捐核課期間之規定，與所得稅法
第九十四條扣繳義務人未履行扣繳義務之處理及第八十九條第二項扣繳稅款之追補規
定事項不同，無中央法規標準法第十六條所定普通法與特別法關係。另納稅義務人如
有前開所得稅法第十四條第一項各類之所得，即應依同法第七十一條規定申報納稅，
非以扣繳憑單之有無，為課稅之依據。所得稅法第九十五條之規定，僅係為加強課稅
資料之正確性，授予稽徵機關調查及督促扣繳義務人對於扣繳報告之確實，尚不因稽
徵機關未為調查或督促扣繳義務人，即認納稅義務人就其取得之所得不負申報納稅之
義務。該條文雖規定稽徵機關「應」隨時調查、督促，稽徵人員如未盡調查、監督責
任，僅其應否負失職責任而已，納稅義務人並非因而享有免稅優惠。再者，課稅與否
應由稽徵機關依法認定，非可由事業團體或機關自行認定，原告主張系爭所得既經發
放單位認定為免稅，足堪信實云云，應屬誤解。綜上所述，原告主張各節均無可採，
被告依首揭規定補徵原告漏報稅款，一再訴願決定，遞予維持，俱無違誤。原告起訴
意旨，難謂有理，應予駁回。
據上論結，本件原告之訴為無理由，爰依行政訴訟法第二十六條後段，判決如主文。
中    華    民    國     八十九      年      六      月     二十七      日
                    行 政 法 院 第 二 庭
                                審 判 長 評  事      陳  石  獅
                                         評  事      彭  鳳  至
                                         評  事      黃  合  文
                                         評  事      林  茂  權
                                         評  事      王  立  杰
右  正  本  證  明  與  原  本  無  異
                                         法院書記官  蘇  金  全
中    華    民    國     八十九      年      六      月      三十       日


司法院資訊處製作；財團法人民間司法改革基金會備份。
